【裁判字號】    99,交聲,1651
【裁判日期】    990615
【裁判案由】    聲明異議
【裁判全文】
臺灣高雄地方法院交通事件裁定        99年度交聲字第1651號
原處分機關  交通部公路總局高雄區監理所
異  議  人
即受處分人  甲○○
上列異議人即受處分人因違反道路交通管理處罰條例案件，對於
交通部公路總局高雄區監理所中華民國99年6 月2 日所為之處分
（高監自裁字第裁85-N00000000號），聲明異議，本院裁定如下
：
    主  文
原處分撤銷。
甲○○汽車駕駛人，駕駛汽車經測試檢定酒精濃度超過規定標準
，吊扣小型車普通駕駛執照拾貳個月，並應接受道路交通安全講
習。
    理  由
一、原處分意旨略以：異議人即受處分人甲○○於民國98年2 月
    27日晚上8 時7 分許，酒後騎駛車號VM-9026 號自用一般小
    客車，行經高雄縣阿蓮鄉○○路與忠孝路口時，經警測得呼
    氣酒精濃度達每公升0.6 毫克，乃掣單舉發，爰依道路交通
    管理處罰條例第35條第1 項第1 款之規定，裁處罰鍰新臺幣
    （下同）4 萬9,500 元，吊扣普通大貨車駕駛執照12個月，
    並應參加道路交通安全講習等語。
二、聲明異議意旨略以：異議人上開酒後駕車之公共危險案件，
    業經臺灣高雄地方法院檢察署檢察官以98年度偵字第8378號
    為緩起訴處分確定，並已依緩起訴條件向指定之公益團體、
    地方自治團體或社區提供50小時之義務勞務完畢，自不得再
    予處罰，爰請撤銷原處分關於罰鍰及吊扣駕照部分等語。
三、按聲明異議應以交通違規行為為標的，非以處罰項目為範圍
    ，猶如刑事訴訟上訴範圍非以上訴人指摘之有期徒刑或罰金
    或從刑或保安處分為範圍，是以酒後駕車之單一交通違規行
    為，其處罰效果包括罰鍰、吊扣駕駛執照與施以道路交通安
    全講習等，與該交通違規行為是否存在並無從分離。法院審
    理時應先確定受處分人是否確有交通違規行為存在，再決定
    原處分機關所適用之法律有無錯誤，縱異議人異議狀僅言明
    對罰鍰不服，未提及其餘處罰項目，然其餘處罰項目與其交
    通違規行為是否存在既無從分離，法院自應予以審理（臺灣
    高等法院暨所屬法院98年法律座談會刑事類提案第23號審查
    意見參照）。準此，縱本件異議人之異議狀僅就原處分處以
    罰鍰部分言明異議，本院仍應就原處分所為其餘處罰項目一
    併審理，先予說明。
四、按汽車駕駛人，駕駛汽車經測試檢定，酒精濃度超過規定標
    準者，處1 萬5,000 元以上6 萬元以下罰鍰，並當場移置保
    管其車輛及吊扣其駕駛執照1 年；汽車駕駛人，有第35條第
    1 項規定之情形，應接受道路交通安全講習，道路交通管理
    處罰條例第35條第1 項第1 款及第24條第1 項第2 款固分別
    定有明文。惟關於上開條文之解釋應注意：
  (一)按於94年2 月5 日公布，並自95年2 月5 日施行之行政罰法
    第26條第1 項規定：「一行為同時觸犯刑事法律及違反行政
    法上義務規定者，依刑事法律處罰之。但其行為應處以其他
    種類行政罰或得沒入之物而未經法院宣告沒收者，亦得裁處
    之。」再按被告所犯為死刑、無期徒刑或最輕本刑3 年以上
    有期徒刑以外之罪，檢察官參酌刑法第57條所列事項及公共
    利益之維護，認以緩起訴為適當者，得定1 年以上3 年以下
    之緩起訴期間為緩起訴處分，刑事訴訟法第25 3條之1 定有
    明文，又依同法第253 條之2 第1 項規定，檢察官為緩起訴
    處分者，得課被告予一定之負擔或指示，其中緩起訴之被告
    若依檢察官緩起訴處分命令，向公益團體繳納捐款或提供勞
    務者，即係履行檢察官所為緩起訴處分之命令，受處分人因
    上開緩起訴處分而剝奪其財產權，主觀上前揭金錢給付或勞
    務提供義務，亦具有強制性及懲罰性，雖不若易科罰金係以
    支付金錢作為自由刑之替代，惟經由緩起訴處分條件之履行
    ，得使其免於遭檢察官發動起訴程序，仍具有替代刑罰之效
    果，實質上應屬於行政罰法第26條第1 項所稱之「刑事法律
    處罰」，而有行政罰法第26條第1 項「一事不二罰」規定之
    適用（臺灣高等法院高雄分院98年度交抗字第826 號裁定意
    旨參照）。
  (二)同條例第68條業經立法院於94年11月23日修正通過，總統於
    94年12月14日以華總一義字第09400199321 號令修正公布，
    嗣由行政院於95年2 月27日以行政院院臺交字第0950082898
    號令發布定自95年3 月1 日施行，由原條文：「汽車駕駛人
    ，因違反本條例及道路交通安全規則之規定，受『吊扣』或
    『吊銷』駕駛執照處分時，『吊扣』或『吊銷』其持有各級
    車類之駕駛執照」，修正為：「汽車駕駛人，因違反本條例
    及道路交通安全規則之規定，受『吊銷』駕駛執照處分時，
    『吊銷』其持有各級車類之駕駛執照」，修正後之新法已將
    「吊扣」之連坐規定排除在外。而該條修正理由係以「原條
    文將違法或違規駕駛人所持有各級車類之駕駛執照一併吊扣
    ，失之過酷，影響人民工作及生活過鉅」，顯見依修正後道
    路交通管理處罰條例第68條之規定，汽車駕駛人因違反道路
    交通管理處罰條例及道路交通安全規則之規定，受「吊扣」
    駕駛執照處分時，僅能「吊扣」違規當時所駕駛車輛之駕駛
    執照，不能再「吊扣」其持有各級車類之駕駛執照，至為顯
    明。再者，行政行為，採取之方法所造成之損害不得與欲達
    成目的之利益顯失均衡，行政程序法第7 條第3 款定有明文
    及行政罰法第18條規定意旨可資參照。依道路交通安全規則
    第61條第1 項第3 款規定，汽車駕駛人取得高一級車類之駕
    駛資格者，應換發駕駛執照，並准其駕駛較低級車類之車輛
    ，已領有大貨車駕駛執照者，得駕駛小型車，若駕駛小型車
    違規，因此吊扣其大貨車駕駛執照，將造成異議人不能駕駛
    大貨車之結果，則原處分機關採取吊扣異議人大貨車駕駛執
    照，以達成限制其駕駛小型車之目的，所造成損害已與欲達
    成目的之利益顯失均衡。故異議人駕駛小型車違規，依法應
    受之處分乃限制其駕駛小型車之權利，即吊扣小型車駕駛執
    照。至道路交通主管機關對於汽車駕駛執照之管理，因採取
    一照原則，未發給駕駛人較低等級之駕駛執照，惟主管機關
    仍可利用電腦資料處理或在大貨車駕照註記或其他方式，吊
    扣小型車駕駛執照，尚難逕謂無法執行（臺灣高等法院暨所
    屬法院98年法律座談會刑事類提案第20號審查意見參照）。
五、經查：
  (一)關於原處分處以罰鍰部分：
    異議人有於上揭時間、地點之違規事實，經警測得呼氣酒精
    濃度含量為每公升0.6 毫克，以異議人違反道路交通管理處
    罰條例第35條第1 項第1 款規定開單舉發，並因上開酒後駕
    車之行為，同時犯刑法第185 條之3 公共危險罪，經臺灣高
    雄地方法院檢察署檢察官以98年度偵字第8378號為緩起訴處
    分確定，其期間為1 年，異議人應向指定之公益團體、地方
    自治團體或社區提供50小時之義務勞務，並經職權送再議後
    ，由臺灣高等法院高雄分院檢察署檢察長於98年4 月9 日以
    98年度上職議字第1489號駁回再議確定，異議人並已依觀護
    人以臺灣高雄地方法院檢察署98年度緩護勞字第335 號所指
    定之勞務方式履行義務勞務完畢，上開緩起訴處分期滿未經
    撤銷而於99年4 月8 日報結等情，有上開臺灣高雄地方法院
    檢察署檢察官緩起訴處分書及臺灣高等法院被告前案紀錄表
    各1 份附卷可稽（見本院卷第6 至7 、11頁），揆諸前揭法
    條意旨之說明，異議人之行為觸犯刑事法律，已受刑事處罰
    完畢，揆諸行政罰法第26條規定與前揭說明，原處分機關嗣
    仍逕以異議人酒精濃度超過規定標準，而對其裁處罰鍰4 萬
    9,500 元部分，即有未洽，異議人前揭異議意旨就此部分洵
    屬有據。
  (二)原處分裁處吊扣駕駛執照12個月部分：
    本件異議人領有小型車普通駕駛執照，為其所不爭執，復有
    汽車駕照基本資料1 紙附卷可稽（見本院卷第10頁），而本
    件異議人係駕駛自用一般小客車違規，依上開道路交通管理
    處罰條例第35條第1 項第1 款之規定，吊扣其小型車普通駕
    駛執照，且查吊扣駕照與緩起訴處分命受處分人履行條件部
    分，種類不同，依上開說明，尚不違反「一事不二罰」之法
    理，則原處分機關據以裁罰，原無不當。惟本件異議人係駕
    駛自小客車違規，並非駕駛大貨車違規，此觀卷附臺灣高雄
    地方法院檢察署檢察官98年度偵字第8378號緩起訴處分書及
    高雄縣政府警察局98年2 月27日高警交字第N00000000 號舉
    發違反道路交通管理事件通知單各1 份自明（見本院卷第6
    至7、9頁），且為異議人所不爭執，揆諸前揭新修正法律意
    旨之說明，關於吊扣駕駛執照部分，其依法應受之處分乃限
    制其駕駛小型車之權利，不能因此吊扣其聯結車職業駕駛執
    照。原處分機關逕予裁處吊扣普通大貨車駕駛執照12個月（
    裁決書上未載明駕駛執照種類，惟參酌卷附移送書所載，係
    欲吊扣異議人普通大貨車駕駛執照，見本院卷第2 頁），復
    未依「違反道路交通管理事件統一裁罰基準及處理細則」第
    43條第2 項第3 款規定，記明應受吊扣駕駛執照之名稱，致
    使異議人無從辨識裁罰實際內容，已違反裁罰行政處分內容
    明確性原則，均有可議，異議意旨洵屬有據。本院自應將原
    處分關於吊扣駕駛執照12個月之處分撤銷，改諭知吊扣異議
    人小型車普通駕駛執照12個月。至異議人並無小型車普通駕
    駛執照一事，應由主管機關利用電腦資料或在駕照註記或其
    他方式來執行，併此指明。
  (三)原處分裁處施以道路交通安全講習部分：
    查道路交通安全講習，與緩起訴處分命受處分人義務勞務部
    分，種類不同，依上開說明，尚不違反「一事不二罰」之法
    理，原處分機關裁處受處分人應施以道路交通安全講習部分
    ，核無不當，異議人此部分異議意旨洵屬無據。
六、綜上所述，異議人違反道路交通管理處罰條例第35條第1 項
    第1 款「酒精濃度超過規定標準」之違規行為，固然應依該
    條規定裁處吊扣駕駛執照、罰鍰，及依同條例第24條第1 項
    第2 款之規定接受道路交通安全講習。惟原處分機關裁處罰
    鍰時，未慮及緩起訴處分已執行之義務勞務，又未處分吊扣
    異議人小型車普通駕駛執照，反而逕自處分吊扣異議人普通
    大貨車駕駛執照，且未載明處分吊扣異議人之駕駛執照種類
    ，均有違誤。異議人就處分罰鍰、吊扣駕駛執照部分提起異
    議，為有理由，就處分道路交通安全講習部分，雖無理由，
    然原處分既有上述瑕疵，且與其交通違規行為是否存在無從
    分離，本院自應將原處分全部撤銷，另為裁定如主文第2 項
    所示，以資適法。
七、據上論斷，應依道路交通管理處罰條例第87條第2 項，道路
    交通案件處理辦法第20條前段，裁定如主文。
中    華    民    國    99    年    6     月    15    日
                  交通法庭   法  官   李俊霖
以上正本證明與原本無異。
如不服本裁定，應於收受送達後5 日內向本院提出抗告狀。
中    華    民    國    99    年    6     月    15    日
                             書記官   武凱葳

司法院資訊處製作；財團法人民間司法改革基金會備份。
